【裁判字號】    90,上訴,424
【裁判日期】    900614
【裁判案由】    偽造文書等
【裁判全文】
臺灣高等法院臺南分院刑事判決            九十年度上訴字第四二四號  Ａ
      上  訴  人
      即  被  告  乙  ○  ○
      選任辯護人  曾  柏  暠
右上訴人因偽造文書等案件，不服台灣雲林地方法院八十九年度訴字第一０八號中華
民國九十年一月三十一日第一審判決（起訴案號：臺灣雲林地方法院檢察署八十八年
度偵字第六○三○號），提起上訴，本院判決如左：
      主      文
上訴駁回。
      事      實
一、乙○○係位於雲林縣麥寮鄉○○村○○路七十號弘林汽車商行之負責人，從事汽
    車之修護及買賣，於民國（下同）八十七年十一月底，向萬吉汽車商行以新臺幣
    （下同）四萬元，購買蔡東潔所有之車號ＴＮ－九八○五號事故車（車型為白色
    飛雅特一千四百ＣＣ自小客車，車身號碼為ＺＦＡ一七六○○○米000000
    00號），復於八十七年十二月三十一日，以其妻林淑敏之名義，以五十五萬元
    之廠商經銷價格（原價為六十八萬九千元）購得一部同型全新車號為Ｓ五－九○
    四○號紅色自小客車（引擎號碼為一七六○○○米00000000號，車身號
    碼為ＰＴ00000000號），並於八十八年一月十五日向統一安聯產物保險
    有限公司（下稱統一安聯公司）投保包含竊盜險在內之汽車全險（保險標的則報
    六十八萬九千元），而於八十八年一月十九日，因客戶林石松之車輛進廠維修，
    乙○○乃將Ｓ五－九○四○號紅色自小客車借由林石松駛回彰化縣員林鎮住處，
    而停放在彰化縣員林鎮員林公園旁。詎乙○○竟於不詳日期，將上開借予林石松
    使用之Ｓ五－九○四○號紅色自小客車私下取回，並基於偽造文書之犯意，將上
    開Ｓ五－九○四○號紅色自小客車之車身號碼予以磨損，再粘貼ＴＮ－九八○五
    號自小客車之車身號碼ＺＦＡ一七六○○○米00000000號，而變造車身
    號碼之準私文書，並將該Ｓ五－九○四○號自小客車車身改變為銀色後，於八十
    八年一月廿五日（公訴人誤繕為八十八年一月十五日），將上開已變造車身號碼
    之Ｓ五－九○四○號自小客車，冒充ＴＮ－九八○五號自小客車，而以二十四萬
    元出售予丙○○，且在丙○○之要求下（因乙○○告知該車係事故車），將車牌
    號碼重新申請為Ｓ五－九四六○號，並辦理車身之顏色更改及過戶手續，使監理
    機關人員登載此不實事項於其職務上所掌管之車籍資料公文書，致生損害於監理
    機關對於汽車管理之正確性及統一安聯公司與丙○○之權益。嗣於八十八年二月
    十四日，乙○○將林石松所有之進廠維修車輛送回給林石松，並佯裝欲取回上開
    Ｓ五－九○四○號紅色自小客車時，與林石松（不知情）共同發現該Ｓ五－九○
    四○號自小客車已不見，乙○○乃基於誣告之犯意，於同日下午一時三十分許，
    向彰化縣警察局員林分局員林派出所謊報該車在員林鎮○○里○○街與萬年巷口
    前失竊，誣指他人犯竊盜罪。乙○○復意圖為自己不法之所有，以Ｓ五－九○四
    ○號自小客車遭竊為由，於八十八年二月廿四日，向統一安聯公司申請保險理賠
    ，使該公司陷於錯誤，而於八十八年四月廿六日理賠五十九萬二千七百六十七元
    之保險金予乙○○。嗣經警於鍾勝洲住處發現上開Ｓ五－九四六○號自小客車而
    循線查獲。
二、案經雲林縣警察局報請臺灣雲林地方法院檢察署檢察官偵查起訴。
      理      由
一、訊據上訴人即被告乙○○，對於右揭時、地購買ＴＮ－九八○五號及Ｓ五－九○
    四○號自小客車後，將Ｓ五－九○四○號自小客車借予林石松使用，嗣向派出所
    陳報該Ｓ五－九○四○號自小客車失竊，並以該車遭竊向保險公司申領保險金等
    情固坦承不諱，惟矢口否認有何偽造文書、誣告及詐欺取財之犯行，辯稱：伊買
    回ＴＮ－九八○五號自小客車後，因修理費用過高而沒修理，於八十七年十二月
    上旬即以五萬元之價格賣給廖學森及一名叫「木瓜」者，後來伊再將廖學森之聯
    絡電話交予鍾勝洲；另伊雖以其妻林淑敏名義購買Ｓ五－九○四○號自小客車，
    並投保汽車全險，惟確於借予林石松使用時失竊，伊並未將Ｓ五－九○四○號自
    小客車之車身號碼磨損後，再粘貼上ＴＮ－九八○五號自小客車之車身號碼，亦
    未謊報Ｓ五－九○四○號自小客車車輛失竊及詐領保險金云云。然查：
（一）本件扣案之Ｓ五－九四六○號自小客車，雖粘貼ＴＮ－九八○五號自小客車之
      車身號碼ＺＦＡ一七六○○○米00000000號，惟經以電解方式處理後
      ，查知原車身號碼應為Ｓ五－九○四○號自小客車之車身號碼ＰＴ00000
      000號，業據查獲本案之警員沈正雄到庭具結證稱明確，復有相片附於警卷
      可參，足見Ｓ五－九○四○號自小客車之車身號碼確有遭變造之情形無訛。
（二）統一安聯公司已於八十八年二月廿四日，接受被告以該車失竊為由，申請保險
      理賠，並於八十八年四月廿六日給付被告五十九萬二千七百六十七元之保險金
      ，亦據證人甲○○到庭結證綦詳，復有統一安聯公司之查詢資料及汽車險賠款
      同意書、理賠資料各一份在卷可佐，被告已因申報失竊而獲得保險理賠，亦可
      確定。
（三）證人鍾勝洲於偵查中、原審審理時，均到庭具結證稱：該Ｓ五－九四六○號自
      小客車係透過陳文山介紹，向被告以二十四萬元購買，且伊並不認識廖學森等
      語（參見偵查卷鍾勝洲八十八年十二月二十八日、原審卷鍾勝洲八十九年四月
      十一日訊問筆錄）。於本院調查時更與被告對質，對如何向被告購買之情形詳
      為交代（參見本院九十年五月十五日訊問筆錄），衡之證人鍾勝洲與被告及廖
      學森均不認識，並無任何嫌隙，若非其確係向被告購買該車，否則焉有如此確
      定、清楚指認之理？雖被告又辯稱有將廖學森之電話交予證人鍾勝洲，可能因
      廖學森已死亡，故證人鍾勝洲才說該車是被告賣給他等語。然查廖學森係於八
      十八年【十一月二十九日】才死亡，有相驗屍體證明書一紙附於偵查卷可參，
      而證人鍾勝洲於八十八年【十月六日】廖學森死亡前為警製作筆錄時，即指稱
      該Ｓ五－九○四○號自小客車係向被告購賣，並未曾提及廖學森或「木瓜」之
      人，亦有其警訊筆錄在卷可佐，是證人鍾勝洲上開證詞，顯屬可採。
（四）被告雖辯稱伊購買ＴＮ－九八○五號自小客車後，過沒幾天即轉賣給廖學森及
      一名叫「木瓜」者，後來伊再將廖學森之聯絡電話交予鍾勝洲，故鍾勝洲應係
      向廖學森購賣Ｓ五－九四六○號自小客車云云。然此不唯為證人鍾勝洲所否認
      ，已如前述，且綽號「木瓜」之人即證人吳木春已到庭具結證稱：伊【未曾】
      與廖學森去過「弘林汽車商行」，且僅於約半年前，在泰源技能訓練所見過被
      告一次面，當時被告與綽號「發燒」之朋友來會面，對伊說可能有些事要伊幫
      忙，除此之外均未曾見過被告，亦不認識鍾勝洲等語，亦見被告上開辯稱與事
      實不符，委無足採。
（五）又設若被告所辯已將ＴＮ－九八○五號自小客車出賣予廖學森及綽號「木瓜」
      之人為真實，則因被告於八十八年一月十九日，已將Ｓ五－九○四○號自小客
      車借予林石松使用，並停放在彰化縣員林鎮員林公園旁（已據證人林石松到庭
      證稱明確），則據此推論，不認識林石松之廖學森或綽號「木瓜」之人即必須
      在上開Ｓ五－九○四○號自小客車停放處，竊得該車後，將該車之車身號碼磨
      損，再粘貼上ＴＮ－九八○五號自小客車之車身號碼，始與查獲情形相符。然
      廖學森及綽號「木瓜」之人又如何能知悉彰化縣員林鎮員林公園旁停放有與Ｔ
      Ｎ－九八○五號自小客車同型之車輛？又與ＴＮ－九八○五號自小客車同型之
      車輛不在少數，廖學森與綽號「木瓜」之人為何剛好竊得被告所有之上開Ｓ五
      －九○四○號自小客車？實難想像有如此巧合之情事，更見被告上開辯稱與常
      情有違，不足採信。
（六）公訴意旨雖認廖學森與被告共同變造本案之Ｓ五－九○四○號自小客車車身號
      碼，並與被告共犯未指定犯人之誣告及詐欺取財犯行，惟綜觀全卷，僅被告指
      稱已將ＴＮ－九八○五號之事故車賣予廖學森，及提出汽車買賣合約書上有署
      名「廖學森」，並指稱「廖學森」為廖學森本人簽署。本院將上開汽車買賣合
      約書正本、廖學森自白書影本及廖學森所有犯罪之偵審全卷送請內政部警政署
      刑事警察局，請其鑑定汽車買賣合約書上「廖學森」之簽名及「南投縣中寮鄉
      新城巷二八號」之筆跡是否為廖學森所為，即是否與所送資料之筆跡相同，雖
      因待鑑定及比對之字跡相距時間太久，部份筆跡書寫方式不同，無法鑑定，而
      廖學森又已死亡，無法再命其書寫字跡送鑑，然被告所提出汽車買賣合約書上
      之「廖學森」及「南投縣中寮鄉新城巷２８號」筆跡與廖學森自白書（雲林縣
      警察局刑警隊提供）、所有犯罪之偵審全卷內之簽名、自白書上之筆跡，以肉
      眼觀之，不論書寫習慣或筆劃轉折均【明顯不符】，顯非同一人為。此外，並
      無任何證據足以證明被告與廖學森有上開犯行之犯意聯絡或行為分擔，應認廖
      學森並未參與本件犯行，汽車買賣合約書上廖學森簽名等【應係被告所偽造】
      （此部份未據起訴），公訴意旨此部分認定尚乏證據。
（七）綜上所述，被告所辯各節，顯係臨訟卸責之詞，不足採信。此外，復有Ｓ五－
      九○四○號及Ｓ五－九四六○號自小客車之車籍資料、Ｓ五－九○四○號自小
      客車行車執照影本、購買Ｓ五－九○四○號自小客車之統一發票影本、彰化縣
      警察局車輛協尋電腦輸入單一紙、車籍作業系統查詢認可資料二紙、照片九幀
      、車輛竊盜車牌失竊資料個別查詢報表一紙、車輛維修工作單一紙及台灣大哥
      大股份有限公司函一份在卷可參。又本件Ｓ五－九四六○號自小客車既係被告
      出售予證人鍾勝洲，被告對上開變造車身號碼一情，自難諉為不知。是本件事
      證已臻明確，被告犯行堪以認定，自應依法論科。
二、按汽車之車身號碼，係汽車製造廠商出廠之標誌，為表示一定用意之證明，依刑
    法第二百二十條第一項規定，應以私文書論，最高法院六十六年臺上字第一九六
    一號判例意旨參照。核被告乙○○所為，係犯刑法第二百二十條第一項、第二百
    十條之變造準私文書罪、第二百十四條使公務員登載不實事項於公文書罪、第一
    百七十一條第一項之未指定犯人誣告罪及第三百三十九條第一項之詐欺取財罪。
    。其所犯上開各罪間，有方法結果之牽連關係，為牽連犯，應從一重之變造準私
    文書罪處斷。原審持同一見解，適用刑法第五十五條、第二百二十條第一項、第
    二百十條、第二百十四條、第一百七十一條第一項、第三百三十九條第一項，罰
    金罰鍰提高標準條例第一條前段，並審酌被告前無犯罪前科紀錄，素行尚良好，
    而其犯罪之動機、目的在圖一己私利，竟以借屍還魂方式變更車身號碼，破壞監
    理機關之管理，除出售新車謀利外，復向保險公司詐領保險金，惡性非輕，亦使
    被害人受有不小損害，且其大專畢業，有警訊筆錄教育程度欄可參，智識程度尚
    高，竟將聰明才智用於歧途，暨其犯後矢口否認犯行之態度等一切情狀，量處被
    告有期徒刑一年。本院經核原判決認事用法，並無不合，量刑亦稱妥適。被告上
    訴意旨，猶執前詞，否認犯罪，為無理由，應予駁回。
三、末按被告上開偽造與廖學森簽訂之汽車買賣合約書以供其有利之證據，所涉行使
    偽造文書等，係於本案訴訟後才另行起意為之，與已起訴部份並無裁判上一罪之
    關係，本院自無法併予審究，應由檢察官另行偵辦，附為記明。
據上論結，應依刑事訴訟法第三百六十八條，判決如主文。
本案經檢察官羅清溪到庭執行職務。
中    華    民    國      九十      年      六      月        十四      日
                                  臺灣高等法院臺南分院刑事第四庭
                                      審判長法官  陳    義    仲
                                            法官  徐    財    福
                                            法官  蔡    崇    義
右正本證明與原本無異。
不得上訴。
                      法院書記官  李    育    儒
中    華    民    國      九十      年      六      月        十八      日
附錄本案論罪科刑法條全文：
刑法第二百二十條：
在紙上或物品上之文字、符號，依習慣或特約，足以為表示其用意之證明者，關於本
章之罪，以文書論。
刑法第二百十條：
偽造、變造私文書，足以生損害於公眾或他人者，處五年以下有期徒刑。
刑法第二百十四條：
明知為不實之事項，而使公務員登載於職務上所掌之公文書，足以生損害於公眾或他
人者，處三年以下有期徒刑、拘役或五百元以下罰金。
刑法第一百七十一條第一項：
未指定犯人，而向該管公務員誣告犯罪者，一年以下有期徒刑、拘役或三百元以下罰
金。
刑法第三百三十九條第一項：
意圖為自己或第三人不法之所有，以詐術使人將本人或第三人之物交付者，處五年以
下有期徒刑、拘役或科或併科一千元以下罰金。


司法院資訊處製作；財團法人民間司法改革基金會備份。
